臺灣高等法院民事判決
108年度上字第1333號
上  訴  人  林秀女  
訴訟代理人  陳睿智律師
            鍾李駿律師
被上訴人    寶祥縣寶管理委員會

法定代理人  王慧國  
訴訟代理人  林宗竭律師
            蔡頤奕律師 
上列當事人間請求停車位回復原狀事件，上訴人對於民國108年8
月19日臺灣桃園地方法院107年度訴字第52號第一審判決提起上
訴，本院於民國109年2月20日言詞辯論終結，判決如下：
    主      文
上訴駁回。
第二審訴訟費用由上訴人負擔。
    事實及理由
壹、程序方面
一、本件被上訴人之法定代理人已變更為王慧國，有桃園市○○區
    公所函文在卷可稽（見本院卷第205頁），並據其具狀聲明
    承受訴訟（見本院卷第203 頁，另已出具委任狀，見同卷第
    207 頁），核無不合，先予敘明。
二、按不變更訴訟標的，而補充或更正事實上或法律上之陳述者
    ，非為訴之變更或追加，民事訴訟法第256 條定有明文。上
    訴人原審起訴時主張請求權基礎為公寓大廈管理條例第10條
    第2項、寶祥縣寶社區住戶規約（下稱系爭規約）第2條第6
    項約定（見原審卷一第64頁背面），上訴時原主張請求權基
    礎為公寓大廈管理條例第10條第2項規定（見本院卷第78頁
    ）。嗣補充請求權基礎尚應包括系爭規約第2條第6項約定（
    見本院卷第222 頁）。核係不變更訴訟標的，補充法律上之
    陳述，非為訴之變更或追加，合先敘明。
貳、實體方面
一、上訴人主張：上訴人為坐落於桃園市○○區○○段000○號即門牌
    號碼桃園市○○區○○路0000號13樓之4房屋（下稱系爭房地）
    所有權人，亦為寶祥縣寶社區（下稱系爭社區）區分所有權
    人，坐落於桃園市○○區○○段000○000○號建物(下稱系爭734、
    735建物，合稱系爭停車場)為系爭社區區分所有權人共有之
    地下一、二樓停車場（上訴人應有部分分別為1萬分之17350
    、1萬分之3575）。被上訴人負有管理系爭停車場之責，卻
    於系爭停車場上違法增設200個機車停車位，且未依使用執
    照於系爭734、735建物僅分別劃設65個、108個汽車停車位
    。爰依公寓大廈管理條例第10條第2項規定、系爭規約第2條
    第6項約定，請求㈠被上訴人應將系爭734建物上如原判決附
    圖一所示編號1至38（19號重複編號、含26-1）、40至60、6
    2至74（72至74重複編號）、76至91、94至117（105至108重
    複編號）、120、122至127、129至133、210之機車停位格線
    清除，將編號1至3、5至35、37、38、42、43、45至59、61
    、62、66至79、81、84至86、91至93、100之汽車停車位格
    線清除，並依原判決附圖二使用執照圖說之地下一層平面圖
    所示，將汽車停車位編號4至23、27至29、34至61、65之格
    線回復；㈡被上訴人應將系爭735建物如原判決附圖三所示編
    號1至82、85至115、119、121、B6至B8之機車停車位格線清
    除，將編號15、16、31、41至43、56、57、90、91之汽車停
    車位格線清除，並依原判決附圖四使用執照圖說地下二層平
    面圖所示將汽車停車位編號4、15至17、32、48、49、90、9
    1、92、100、101、115之格線回復等語。
二、被上訴人則以：依系爭規約第4、6條約定，僅授權被上訴人
    管理系爭停車場，上訴人欲變更停車位格線，已涉及區分所
    有權人分管契約之變更，非僅單純之共用部分管理行為，應
    提請區分所有權人會議決議；又系爭停車位現場之停車格為
    建商劃設後，以每個停車位約新臺幣110萬元出售予社區所
    有權人，如變更停車格，涉及侵害該車位所有權人之財產，
    亦非公寓大廈管理條例第10條第2項之管理行為等語，資為
    抗辯。
三、原審就上訴人之請求，判決上訴人敗訴，上訴人不服提起上
    訴，並聲明㈠原判決廢棄；㈡、㈢如前述聲明㈠、㈡所述。被上
    訴人答辯聲明：上訴駁回。
四、兩造不爭執事項（見本院卷第80-81、216-217頁）：
  ㈠上訴人為系爭房地所有權人，及系爭社區之區分所有權人。
  ㈡系爭停車場為系爭社區住戶共有，依（84）桃縣工建使字工1
    84 使用執照（下稱系爭使照）圖說，系爭734 建物配置65
    個汽車停車位，系爭735 建物配置108 個汽車停車位。
  ㈢系爭停車場現狀如原判決附圖一、三，合計增設近200 個機
    車停車格。
五、本院之判斷
    兩造均同意簡化本件之爭點為:上訴人主張依公寓大廈管理
    條例第10條第2 項規定、系爭規約第2條第6項約定，請求被
    上訴人將系爭734 號建物如聲明㈠所示格線清除，並依聲明㈠
    所示回復格線；及將系爭735 號建物如聲明㈡所示格線清除
    ，並依聲明㈡所示回復格線，是否有據？茲分述如下：
  ㈠按管理委員會：指為執行區分所有權人會議決議事項及公寓
    大廈管理維護工作，由區分所有權人選任住戶若干人為管理
    委員所設立之組織。 專有部分、約定專用部分之修繕、管
    理、維護，由各該區分所有權人或約定專用部分之使用人為
    之，並負擔其費用。共用部分、約定共用部分之修繕、管理
    、維護，由管理負責人或管理委員會為之，管理委員會之職
    務如下：一、區分所有權人會議決議事項之執行。二、共有
    及共用部分之清潔、維護、修繕及一般改良。公寓大廈管理
    條例第3條第9款、第10條第1、2項、第36條第1、2款分別定
    有明文。
  ㈡查：
  ⒈系爭規約第2條第4項約定：「本社區地下室之防空避難空間
    、法定停車空間係供作停車使用，汽車位之使用依社區停車
    管理辦法由管理委員會管理之…」，第6項約定：「共用及約
    定共用部分劃設機車停車位，供住戶之機車停放，有關共用
    部分及約定共用部分之使用管理事項，本規約未規定者，全
    體區分所有權人同意授權管理委員會負責訂定管理規則或管
    理委員會決議同意施行之，並授權管理委員會有管理、違規
    處罰之權利，惟不得違反相關之法令」（見本院卷第96-97
    頁）。
  ⒉系爭規約第3條第3項第6款約定：約定專用或約定共用事項，
    應經區分所有權人會議決議；第23條約定：規約經區分所有
    權人會議通過後即生效實施，增刪、修訂亦同（見本院卷第
    98、119頁）。
  ⒊由上可知，系爭停車場為系爭社區住戶共有（見不爭執事項㈠
    ），其使用係依系爭社區區分所有權人以會議決議通過之系
    爭規約，約定各汽車停車位之使用人，並就共用部分劃設機
    車停車位，再依系爭規約第2條第4、6項約定，授權被上訴
    人依系爭規約附件一管理辦法之方式管理停車場；另上訴人
    亦不爭執其現可使用之系爭734停車場4個停車位，係經由區
    分所有權人會議決議為之（見本院卷第217頁），足認系爭
    停車場汽、機車停車位之劃設、變更，涉及系爭停車場整體
    使用內容之變更，依系爭規約第3條第3項第6款約定，應經
    區分所有權人會議決議行之，被上訴人之權責僅係執行區分
    所有權人會議決議之事項。
  ㈢次查：
  ⒈依系爭規約附件一之停車場管理辦法（下稱系爭辦法）第1條
    約定本停車場憑證停車，一車位限發一證；第3條約定本條
    車位所有權人如將車位轉售或租與其他住戶，應即通知社區
    管理中心，並憑權狀影本或租賃契約、原發停車證向管理中
    新換領新證；第18條約定私有停車位不論是否有停放車輛，
    其所有權人應按月繳納停車位管理費，每車位每月300元整
    ，機車停車位每車位每月100元（見本院卷第120-121頁）。
  ⒉系爭停車場現況如原判決附圖一、三（詳後述），而被上訴
    人所提出之系爭停車場停車位使用人及收費資料（見本院卷
    第225-280頁），其上已明確記載系爭社區住戶使用之汽車
    、機車停車位編號，並按系爭辦法繳納管理費，且前揭管理
    費收費係結算後提交區分所有權人會議通過，亦為上訴人所
    不爭執（見本院卷第220頁）。
  ⒊承上，被上訴人僅有依系爭辦法管理停車位並收取管理費之
    權利，而遍觀系爭辦法內並未有規範被上訴人得自行劃設、
    塗銷停車位之權利，且因系爭停車場使用人及收費資料，均
    經過系爭社區區分所有權人會議通過，堪認系爭社區區分所
    有權人會議對於系爭停車場停車位現況之劃設位置及使用人
    均已為決議，是系爭停車位之停車格如欲變更或塗銷，自應
    經區分所有權人會議決議，非屬被上訴人管理系爭停車場之
    範疇。
  ㈣另查：
  ⒈按建築物應依核定之使用類組使用，其有變更使用類組或有
    第9 條建造行為以外主要構造、防火區劃、防火避難設施、
    消防設備、停車空間及其他與原核定使用不合之變更者，應
    申請變更使用執照。但建築物在一定規模以下之使用變更，
    不在此限；次按有左列情形之一者，處建築物所有權人、使
    用人、機械遊樂設施之經營者新台幣6 萬元以上30萬元以下
    罰鍰，並限期改善或補辦手續，屆期仍未改善或補辦手續而
    繼續使用者，得連續處罰，並限期停止其使用。必要時、並
    停止供水供電、封閉或命其於限期內自行拆除、恢復原狀或
    強制拆除：一違反建築法第73條第2項 規定，未經核准變更
    使用擅自使用建築物者。建築法第73 條 第2 項、第91條第
    1 項第1 款分別定有明文。可知未依建築法第73條第2 項規
    定經核准變更使用擅自使用建築物者，除主管機關得依建築
    法第91條第1 項規定，課予建築物之所有權人、使用人行政
    罰鍰外，並未排除違反者經由補辦手續而補正其違法情形。
  ⒉依系爭使照圖說，系爭734 建物配置65個汽車停車位，系爭7
    35 建物配置108 個汽車停車位（見不爭執事項㈡）。
  ⒊系爭停車場之使用現況則為如原判決附圖一系爭734建物劃設
    至編號100汽車停車位（見本院卷第19頁）、系爭735建物劃
    設至編號105汽車停車位（見本院卷第23頁），並增設近200
    個機車停車位（見不爭執事項㈢）。
  ⒋桃園市政府建築管理處108 年3 月12日函文，內容略為倘系
    爭停車場現況於建築法修正前與建商移交時業已畫設變更，
    且僅於原核准之停車空間範圍內，重新劃線增加停車位數，
    在不涉及其他使用空間之變更，亦無違反建築設計施工篇第
    60條第3 款應設置雙車道之規定者，尚無違反建築法第73條
    規定等語（見原審卷一214 頁）。
  ⒌承上可知，系爭停車場現況雖未依系爭使照圖說劃設，然依
    前揭規定及函文所述，如不涉及其他使用空間之變更，亦無
    違反應設置雙車道之規定，即無違反建築法第73條規定，若
    涉及車道變更，亦不排除區分所有權人循變更使用執照程序
    ，申請變更使用執照，是系爭停車場之汽、機車停車位之劃
    設、變更，既經區分所有權人會議決議通過，已認定如前，
    則就系爭停車場不符系爭使照圖說之現況，如有須變更或補
    正時，亦須經由區分所有權人會議決議，非被上訴人有權為
    之。該現況如不依法申請變更、補正，甚或係違法使用時，
    自應由主管機關依法課予建築物所有權人、使用人罰鍰。至
    於被上訴人執行系爭社區區分所有權人會議之決議，如未依
    系爭規約第2條第6項「不得違反相關法令」約定，而致上訴
    人權益受損時，上訴人可否依相關規定，向被上訴人求償則
    係另一問題。
  ㈤末查：
  ⒈訴外人寶祥實業股份有限公司（下稱寶祥公司）99年1月29日
    函文略為：本公司興建之系爭734建物，主要用途為防空避
    難空間及停車場，係屬區分所有單獨所有權型態，由本公司
    區劃編號分管作為停車空間使用，系爭734建物所有權按每
    一停車位權利範圍持分100000分之950比例搭配○○段350基地
    持分100000分之10比例銷售，並製作停車位使用證明點交交
    付管理使用，系爭735建物情形亦同等語(見原審卷一第377
    頁)，並有該函所附車位預定買賣契約書、停車位（地下1層
    編號50、52、地下2層編號12、16、25、29、30、33、36-1
    、37、41、45、53、55、66、69、71、86、89、91、95、10
    5）使用證明可佐(見原審卷一第379-410頁)。
  ⒉承上可知，寶祥公司於銷售系爭社區各專有部分時，確實有
    就系爭停車場之前揭各編號停車位，連同出售予系爭社區區
    分所有權人使用，而與前揭各編號停車位之買受人約定使用
    該停車位之情形，參以上訴人亦自承其使用之4個汽車停車
    位係承受前手（見本院卷第218頁）等情，再輔以其他證據
    如可證明系爭停車場與系爭使照圖說不符之現況係該建商所
    為，且已與所有承購戶約定系爭停車場之使用內容，可認系
    爭停車場全體共有人間成立分管契約，亦非屬被上訴人有權
    得逕予變更之範圍。至於該分管契約是否合法？上訴人是否
    受有損害？被上訴人應否負損害賠償責任，亦屬另一問題，
    附此敘明。
六、綜上所述，上訴人依公寓大廈管理條例第10條第2項規定、
    系爭規約第2條第6項約定，請求如前所述，於法無據，不應
    准許。原審所為上訴人敗訴之判決，並無不合，上訴論旨指
    摘原判決不當，求予廢棄改判，為無理由，應駁回其上訴。
七、本件事證已臻明確，兩造其餘之攻擊或防禦方法及所用之證
    據，經本院斟酌後，認為均不足以影響本判決之結果，爰不
    逐一論列，附此敘明。
八、據上論結，本件上訴為無理由，依民事訴訟法第449條第1項
    、第78條，判決如主文。
中    華    民    國    109   年    3     月    5     日
                    民事第二十庭  
                        審判長法  官  陳雅玲
                              法  官  馬傲霜
                              法  官  林玉蕙
正本係照原本作成。
如不服本判決，應於收受送達後20日內向本院提出上訴書狀，其
未表明上訴理由者，應於提出上訴後20日內向本院補提理由書狀
（均須按他造當事人之人數附繕本）上訴時應提出委任律師或具
有律師資格之人之委任狀；委任有律師資格者，另應附具律師資
格證書及釋明委任人與受任人有民事訴訟法第466 條之1第1項但
書或第2項（詳附註）所定關係之釋明文書影本。如委任律師提
起上訴者，應一併繳納上訴審裁判費。
中    華    民    國    109   年    3     月    5     日

                              書記官  鄭淑昀 
附註：
民事訴訟法第466條之1（第1項、第2項）：
對於第二審判決上訴，上訴人應委任律師為訴訟代理人。但上訴
人或其法定代理人具有律師資格者，不在此限。
上訴人之配偶、三親等內之血親、二親等內之姻親，或上訴人為
法人、中央或地方機關時，其所屬專任人員具有律師資格並經法
院認為適當者，亦得為第三審訴訟代理人。